【裁判字號】    99,上訴,2848
【裁判日期】    991125
【裁判案由】    偽造有價證券等
【裁判全文】
臺灣高等法院刑事判決                99年度上訴字第2848號
上  訴  人  臺灣臺北地方法院檢察署檢察官
被      告  王楷文
選任辯護人  謝維仁律師
上列上訴人因被告偽造有價證券等案件，不服臺灣臺北地方法院
98 年度訴字第1191號，中華民國99年5月18日第一審判決（起訴
案號：臺灣臺北地方法院檢察署97年度偵字第20036號），提起
上訴，本院判決如下：
    主  文
上訴駁回。
    理  由
一、公訴意旨略以：被告王楷文於民國97年7月15日前某日時，
    在不詳處所，拾獲張愛玲前於同年4月19日所遺失之慶豐商
    業銀行信義分行帳號000000000號、票號CF0000000號空白支
    票1紙後，竟意圖為自己不法之所有，將之侵占入己。復基
    於意圖供行使偽造有價證券之犯意，在上開空白支票上偽填
    發票日97年7月19日、金額為新臺幣（下同）2萬8千元（以
    下簡稱系爭支票），並於發票人欄位偽造發票人張愛玲之印
    文後，將該偽造支票交付與不知情之張瑞雨，用以支付委託
    張瑞雨訂製西服之費用而行使之。嗣張瑞雨將該支票交付與
    實際製作西服者譚茂源供作報酬，譚茂源於同年7月15日持
    該支票向華泰商業銀行（下稱華泰銀行）南門分行提示，以
    存入其配偶賴若男於該行開立之帳號0000000000000號帳戶
    內（起訴書誤載為譚茂源再交付與賴若男，賴若男於同年7
    月15日持該支票向華泰銀行南門分行提示），惟因該支票業
    於97年4月28日經張愛玲掛失止付，且其上所蓋之發票人印
    文亦與張愛玲留存之開戶印文不符，遂遭退票而未獲兌現。
    因認被告涉犯刑法第201條第1項之意圖供行使之用而偽造有
    價證券罪嫌及同法第337條之侵占遺失物罪嫌。
二、按犯罪事實應依證據認定之，無證據不得認定其犯罪事實；
    又不能證明被告犯罪或其行為不罰者，應諭知無罪之判決，
    刑事訴訟法第154條第2項、第301條第1項分別定有明文，此
    即揭櫫刑事訴訟程序係採證據裁判主義，易言之，即認定不
    利被告之事實，須依積極證據，苟積極證據不足為不利於被
    告事實之認定時，自應為有利於被告認定，更不必有何有利
    之證據，最高法院30年上字第816號判例意旨參照。次按刑
    事訴訟法上所謂認定犯罪事實之證據，係指足以認定被告確
    有犯罪行為之積極證據而言，該項證據自須適合於被告犯罪
    事實之認定，始得採為斷罪資料。如未能發現相當證據，或
    證據不足以證明，自不能以推測或擬制之方法，以為裁判之
    基礎。又刑事訴訟上證明之資料，無論其為直接或間接證據
    ，均須達於通常一般人均不致有所懷疑，而得確信其為真實
    之程度，始得據為有罪之認定，若其關於被告是否犯罪之證
    明未能達此程度，而有合理性懷疑之存在，致使無法形成有
    罪之確信，根據「罪證有疑，利於被告」之證據法則，即不
    得遽為不利被告之認定，此分別有最高法院29年上第3105號
    、40年臺上字第86號、76年臺上字第4986號判例可資參照。
三、證據能力部分：按刑事訴訟法第308條規定：「判決書應分
    別記載其裁判之主文與理由；有罪之判決並應記載犯罪事實
    ，且得與理由合併記載。」，同法第310條第1款規定：「有
    罪之判決書，應於理由內分別情形記載左列事項：一、認定
    犯罪事實所憑之證據及其認定之理由。」，及同法第154 條
    第2項規定：「犯罪事實應依證據認定之，無證據不得認定
    犯罪事實。」揆諸上開規定，刑事判決書應記載主文與理由
    ，於有罪判決書方須記載犯罪事實，並於理由內記載認定犯
    罪事實所憑之證據及其認定之理由。所謂認定犯罪事實所憑
    之「證據」，即為該法第154條第2項規定之「應依證據認定
    之」之「證據」。職是，有罪判決書理由內所記載認定事實
    所憑之證據，即為經嚴格證明之證據，另外涉及僅須自由證
    明事項，即不限定有無證據能力之證據，及彈劾證人信用性
    可不具證據能力之彈劾證據。在無罪判決書內，因檢察官起
    訴之事實，法院審理結果，認為被告之犯罪不能證明，而為
    無罪之諭知，則被告並無檢察官所起訴之犯罪事實存在，既
    無刑事訴訟法第154條第2項所規定「應依證據認定之」事實
    存在，因此，判決書僅須記載主文及理由，而理由內記載事
    項，為法院形成主文所由生之心證，其論斷僅要求與卷內所
    存在之證據資料相符，或其論斷與論理法則無違，通常均以
    卷內證據資料彈劾其他證據之不具信用性，無法證明檢察官
    起訴之事實存在，所使用之證據並不以具有證據能力之證據
    為限，是以本件被告王楷文既經本院認定無罪，本判決即不
    再論述所援引有關證據之證據能力，合先敘明。
四、檢察官認被告王楷文涉犯刑法第201條第1項之偽造有價證券
    罪及同法第337條之侵占遺失物罪嫌，無非係以：被告之供
    述；證人張愛玲之證述；證人張瑞雨之證述；「捷仲行-尊
    尼西服」編號046585、046584號西服訂製單；慶豐商業銀行
    信義分行帳號000000000號、票號為CF0000000之支票原本1
    張、臺灣票據交換所97年7月24日台票總字第0970005692號
    函暨檢附之退票理由單（編號：00000000）、掛失止付票據
    提示人資料查報表、票據掛失止付通知書、遺失票據申報書
    各1紙、法務部調查局98年6月3日調科貳字第09800311320號
    鑑定書1份等件為其主要論據。
五、訊據被告王楷文堅決否認有何偽造有價證券及侵占遺失物之
    犯行，辯稱：我與郭沁桓因結婚而一起去訂製西裝，西裝款
    已先付現金2萬多元。後來郭沁桓拿到一張支票，就拿去支
    付尾款，但因西裝行表示日期部分有點模糊，要求我們換票
    ，郭沁桓因此又換了一張票，但卻沒有寫上金額與日期，我
    看到票上有印票主的姓名，且與前一張票相同，我想票沒有
    問題，且與郭沁桓認識很久，基於信任他而在票上填寫金額
    等語。經查：
  (一)按證人郭沁桓於97年4月間因向綽號「林姐」磋商清償5萬元
    債務事宜，而自「林姐」處收受本案系爭空白支票，並交付
    與被告，復由被告在該支票之發票日欄及金額欄填寫金額及
    發票日期後，交由某真實姓名年籍不詳，綽號「小P」之成
    年男子持以向「捷仲行」支付訂製西服之尾款而行使，嗣由
    「捷仲行」之負責人張瑞雨將該支票交付與實際製作西服者
    譚茂源供作報酬，譚茂源再於同年7月15日持該支票向華泰
    銀行南門分行提示，以存入其配偶賴若男於該行開立之帳號
    0000000000000號帳戶內，惟因該支票已於97年4月28日經張
    愛玲掛失止付，且其上所蓋之發票人印文亦與張愛玲留存之
    開戶印文不符，遂遭退票而未獲兌現等情，業據被告供述明
    確，核與證人張瑞雨於警詢時、偵查中之證述（見97年度偵
    字第20036號卷第15頁至第17頁、第41頁，下稱偵查卷）；
    證人譚茂源、賴若男於警詢時之證述（見偵查卷第10頁-13
    頁）；證人郭沁桓於原審審理時之證述大致相符（見原審卷
    一第23-27頁、原審卷二第23-24頁背面），並有「捷仲行-
    尊尼西服」編號046585、046584號西服訂製單；慶豐商業銀
    行信義分行帳號為000000000號、票號為CF0 000000之支票
    原本1張（見偵查卷第157頁）、臺灣票據交換所97年7 月24
    日台票總字第0970005692號函暨檢附之退票理由單（編號：
    00000000）、掛失止付票據提示人資料查報表、票據掛失止
    付通知書、遺失票據申報書（見偵查卷第25-2 6頁、第28-3
    0頁）各1紙、法務部調查局98年6月3日調科貳字第09800311
    320號鑑定書1份（見偵查卷第155-156頁）附卷可稽，此部
    分事實應堪認定。
  (二)有關本案系爭支票是否為證人張愛玲所遺失一情，雖證人張
    愛玲於警詢、偵查中及原審98年11月17日審理時均證稱：我
    於97年4月19日出國前一天，從臺北市○○○路坐計程車到
    臺北縣永和市，當時我將系爭支票連同我所掛失之其他支票
    放在背包裡面，因下車十分匆忙，故忘記將放有其所有之上
    開支票、信用卡、我先生護照之背包帶走而遺失。系爭支票
    遺失時完全是空白的，只有帳號和發票人名稱，沒有蓋印文
    ，系爭支票發票人簽章欄上之「張愛玲」印文並非我甲存帳
    戶之印章等語（見偵查卷第8-9頁、第41頁、原審卷一第70-
    75頁），然經原審調閱證人張愛玲所有銀行帳戶（含支票帳
    戶）開戶資料，發現其中證人張愛玲於上海商業儲蓄銀行之
    活期儲蓄存款帳戶（帳號00000000000000）開戶印鑑卡上之
    印文（見原審卷一第166-169頁）與系爭支票發票人欄之印
    文相符，並於99年3月23日審理時，提示前揭印鑑卡正本供
    證人張愛玲辨識並詢問兩者印文是否相同，證人張愛玲則改
    稱：兩者印文是相同，97年4月24日出國前，因我家漏水需
    裝潢，便請我丈夫留在國內監工看家，未料，裝潢工人趁我
    丈夫外出時，將我置於櫃子上方裝放已沒有使用的印章、過
    期的信用卡、我丈夫之護照、連同系爭支票在內10幾張支票
    之包包偷走，我丈夫於97年4月25日發現後，即於次日我回
    國後告知上情，我因此去警局報案，但因恐裝潢工人等人來
    家裡鬧事，故向員警謊稱系爭支票是坐計程車時遺失，而作
    證說不實在的話等語（見原審卷一第206-207頁背面），是
    證人張愛玲就其遺失系爭支票之原因乙節，已有前後陳述矛
    盾之瑕疵，且本件查無其他補強證據足以佐證證人張愛玲之
    陳述與事實相符，系爭支票上所蓋印之印章既確係證人張愛
    玲所有，故系爭支票是否確實係證人張愛玲所遺失，顯有疑
    義，自難作為不利於被告之認定。
  (三)另本案系爭支票發票人簽章欄上之「張愛玲」印文既屬證人
    張愛玲所有之印章印文，故系爭支票發票人欄之印文應為真
    正，應非被告所偽造，被告此部分之辯解應堪採信，被告應
    僅在系爭支票上填載票面金額而已，本案爭點在於被告是否
    知悉系爭支票係來路不明、非合法有效之支票而在系爭支票
    上填載票面金額2萬8千元，依證人郭沁桓於原審審理時所為
    之證述及被告供述之內容，應認被告主觀上認為信賴證人郭
    沁桓所交付之系爭支票係屬合法有效之票據，方收受上開支
    票，並於填載金額及發票日期等應記載事項後，轉交他人兌
    現，析述如下：
  1.證人郭沁桓於98年10月13日原審審理時證稱：我在臺北縣中
    和或永和市之某泡沫紅茶店內親眼看見「林姐」在換發前支
    票之金額欄內填寫2萬8千元，而我印象中該支票上發票人印
    文好像是先蓋好的，又因該支票發票人之名字與「林姐」不
    同，故我有向「林姐」詢問該支票之來源，「林姐」表示是
    她向朋友借的，我依經驗判斷該支票不像芭樂票，所以才收
    下，且因為被告於97年5月2日要舉行婚禮，故我與被告一起
    至西服店訂製西裝，尚欠部分尾款未付，我遂向被告表示欲
    以該換發前支票支付尾款，被告同意後，我即將上開換發前
    支票交與「捷仲行」付款，惟因「捷仲行」承辦人員見上開
    支票之發票日期有塗改痕跡，不願收受，我遂又將前揭換發
    前之支票還給「林姐」，並請「林姐」再開一張支票，嗣「
    林姐」便將已蓋有發票人張愛玲印文之本案空白支票交付給
    我，我見該支票發票人欄所蓋印之發票人印文與換發前支票
    之發票人印文相同，應非虛假，我就沒有再請「林姐」當場
    填寫金額，而直接將該張已蓋有發票人張愛玲印文之本案空
    白支票交付與被告，以支付西服店尾款等語綦詳（見原審卷
    一第23頁至第27頁）。
  2.其復於99年4月27日原審審理時證稱：「（問：慶豐銀行信
    義分行票號CF0000000號支票係如何取得？）那時有一個林
    姐交給我，林姐欠錢，當時我要跟林姐收錢，所以她拿這張
    票給我；（問：當時你們要跟林姐收取的款項金額？）5萬
    元；（問：你意思是說你收取費用的部分，是基於你幫雙方
    撮合談和解，而非你幫委託人取得款項？）若對方是拿5萬
    元現金給我，那很簡單，我只要把我該得的部分拿出來，但
    若是開票、不是現金的話，因為怕票主無法償還全額，所以
    就先不填寫金額，等到我跟債務人所談還款期限到期後，如
    果債務人仍未還款，我請林姐填寫我應收的代收費用，其餘
    欠款部分由委託人跟債務人去談」（原審卷二第23頁至第24
    頁背面）。
  3.證人郭沁桓上開證述，核與被告前開其係由證人郭沁桓處取
    得系爭支票之證述大致相符，且按證人郭沁桓與被告間僅曾
    為同事，並無密切利害關係，亦無證據證明證人郭沁桓有何
    偏袒迴護被告之情，是證人郭沁桓上開證言，堪以採信。依
    照證人郭沁桓前揭證述及系爭支票影本，就票據形式外觀上
    已印製發票人張愛玲姓名並有其印鑑章，以及證人郭沁桓曾
    重複換票等客觀情形綜合觀之，參以被告與證人共同從事債
    款催收行業多年，有一定之信賴關係，況被告提示先前證人
    郭沁桓所交付之支票而經「捷仲行」以發票日期模糊不清為
    由退票後，郭沁桓復可重新取得已蓋印「張愛玲」印文之系
    爭空白支票，依常情，被告信賴郭沁桓所提供之支票係屬合
    法有效且經實質授權之票據，應為合理，則被告因認系爭支
    票係合法有效，而於填載金額及發票日期等應記載事項後轉
    交他人提示，難認其主觀上有何偽造有價證券之犯意。
  (四)至證人張瑞雨於警詢時、偵查中之證述（見偵查卷第15-17
    頁、第41頁）；證人譚茂源、賴若男於警詢時之證述（見偵
    查卷第10-13頁）；「捷仲行-尊尼西服」編號046585、0465
    84號西服訂製單；系爭支票原本1張（見偵查卷第157頁）、
    臺灣票據交換所97年7月24日台票總字第0970005692號函暨
    檢附之退票理由單（編號：00000000）、掛失止付票據提示
    人資料查報表、票據掛失止付通知書、遺失票據申報書（見
    偵查卷第25頁至第26頁、第28頁至第30頁）各1紙，僅能證
    明系爭支票遭證人張愛玲掛失止付，且該支票因其上之發票
    人印文與證人張愛玲開戶之留存印文不符，而無法兌現之事
    實。另法務部調查局98年6月3日調科貳字第09800311320 號
    鑑定書亦僅能證明系爭支票金額欄內，以國字大寫書寫之金
    額即「貳萬捌仟元」為被告所填寫之情；又本件訴外人「林
    姐」，證人郭沁桓具狀表示其真名為林麗美（經查應係黃林
    麗美），惟其業於98年1月11日死亡，此有法務部戶役政連
    結作業系統查詢資料可稽（見原審卷二第3頁），則「林姐
    」因客觀上無法傳喚到庭，而無從釐清本案系爭支票取得之
    原因及交付予證人郭沁桓之經過，然此僅涉及證人郭沁桓是
    否合法取得系爭支票，縱證人郭沁桓取得系爭支票原因及過
    程尚有疑義，亦無證據證明被告知悉證人郭沁桓取得系爭支
    票之原因及過程而足以認定被告明知系爭支票係來路不明、
    非合法有效之支票，故部分亦難作為不利於被告之認定。
六、綜上所述，本件並無積極證據足資證明被告有何侵占遺失物
    及偽造有價證券之犯行，本院依卷內事證及檢察官之舉證，
    亦不足為被告有罪之積極證明，或其闡明之證明方法，無從
    說服本院形成被告有罪之心證，根據「罪證有疑，利於被告
    」之證據法則，應認不能證明被告犯罪，依法應諭知被告無
    罪之判決，以示慎斷。
七、原審以不能證明被告犯罪，依前揭之說明，而為被告無罪之
    判決，即核無不合。檢察官上訴意旨略以：1.被告未經被害
    人張愛玲事前授權或事後同意，單憑郭沁桓告知系爭支票是
    替債權人所收的一筆5萬元之債，依實際上收到的總金額之2
    至4成計算其等之抽成，至多為l萬5千元至2萬元間，竟仍擅
    自在該系爭支票上，填載金額2萬8千元及發票日等絕對必要
    記載事項，而完成該支票之發票行為，則被告上開所為，亦
    與刑法第201條第l項偽造有價證券之構成要件該當。2.況依
    證人郭沁桓之證述，渠並未能明確證明該筆5萬元債權之權
    利人為何人，僅陳報l名已歿之林姓女子供為債務人，而就
    渠與被告所收取該筆債權原因、金額、系爭支票之取得是否
    適法等情，尚無從知悉，是郭沁桓上開所述，是否真實，非
    無疑義，尚難依郭沁桓之證述，逕認被告並無侵占遺失物之
    犯行。是原審尚有上述之違法，自難認為原判決妥適，請撤
    銷原判決，另為適當之判決云云。惟查：
  (一)按刑事訴訟法第161條第1項規定：檢察官就被告犯罪事實，
    應負舉證責任，並指出證明之方法。對於其所訴之被告犯罪
    事實，應負提出證據及說服之實質舉證責任，倘所提出之證
    據，不足為被告有罪之積極證明，或其闡明之證明方法，無
    從說服法官以形成被告有罪之心證，基於無罪推定之原則，
    自應為被告無罪判決之諭知。而證據之取捨與證據之證明力
    如何，均屬事實審法院得自由裁量、判斷之職權，茍其此項
    裁量、判斷，並不悖乎通常一般人日常生活經驗之定則或論
    理法則，又於判決內論敘其何以作此判斷之心證理由者，即
    不得任意指摘其為違法。茲原判決已詳敘就卷內證據調查之
    結果，而為綜合判斷、取捨，認不足證明被告確有公訴人所
    指訴之犯行，其得心證的理由已說明甚詳，且所為論斷從形
    式上觀察，亦難認有違背經驗法則、論理法則，或有其他違
    背法令之情形，自不容任意指為違法。
  (二)被告信賴自證人郭沁桓處所取得之系爭支票，係屬經合法授
    權之票據，且經郭沁桓告知，其授權填載之金額為5萬元，
    業如上述，被告雖自承其確有在系爭支票上填寫2萬8千元金
    額之情，惟尚未逾上開授權填載金額之範圍，且依證人郭沁
    桓於原審之證述：林姐先前所交付與郭沁桓之票據，其上支
    票金額欄內2萬8千元係由林姐填寫（見原審卷二第23頁背面
    ）及被告自承其於系爭支票上書寫之金額與先前林姐所交付
    之票據一樣等語（見原審卷二第29頁背面），則被告依林姐
    先前所交付票據所填載之金額及證人郭沁桓告知之內容而填
    寫相同金額於系爭支票上，難認被告有逾越授權範圍之偽造
    有價證券犯意，另不論證人郭沁桓自林姊處取得系爭支票過
    程之真實性如何，亦無從證明被告確實知悉證人郭沁桓取得
    系爭支票是否合法及其代收帳款之抽成比例，自難以此逕認
    被告有偽造有價證券之犯行，至侵占遺失物部分，證人張愛
    玲對於系爭支票是否遺失一情，其證詞既有先後不一之瑕疵
    ，自無從以證人郭沁桓之證述未說明系爭支票之取得是否有
    合法權源等情，即認系爭支票確實為證人張愛玲所遺失而被
    告有侵占系爭支票之犯行。
  (三)綜上，本件檢察官之舉證，業經原審及本院審理認定並不足
    以證明被告有偽造有價證券及侵占遺失物之犯行，檢察官仍
    執前詞提起上訴，復未提出其他積極事證證明被告確有何檢
    察官所指訴之犯行，其砌詞漫指原判決不當，並無可取。原
    審諭知被告無罪，尚屬允當，可以維持，其上訴為無理由，
    應予駁回。
據上論結，應依刑事訴訟法第368條，判決如主文。
本案經檢察官陳大偉到庭執行職務。
中    華    民    國    99    年    11    月    25    日
                  刑事第十庭  審判長法  官  宋  祺
                                    法  官  林孟宜
                                    法  官  陳明珠
以上正本證明與原本無異。
如不服本判決，應於收受送達後十日內向本院提出上訴書狀，其
未敘述上訴之理由者並得於提起上訴後十日內向本院補提理由書
（均須按他造當事人之人數附繕本）「切勿逕送上級法院」。
                                    書記官  胡勤義
中    華    民    國    99    年    11    月    25    日

司法院資訊處製作；財團法人民間司法改革基金會備份。
